【裁判字號】    97,交上易,92
【裁判日期】    970624
【裁判案由】    過失致死
【裁判全文】
臺灣高等法院刑事判決              97年度交上易字第92號
    上  訴  人  臺灣板橋地方法院檢察署檢察官
    上  訴  人
    即  被  告  乙○○
    選任辯護人  丁俊和  律師
上列上訴人因被告過失致死案件，不服臺灣板橋地方法院96年度
交易字第116號，中華民國96年12月31日第一審判決（起訴案號
：臺灣板橋地方法院檢察署96年度偵字第365號、96年度偵字第
4484號），提起上訴，本院判決如下：
    主  文
上訴駁回。
    事  實
一、乙○○於民國95年12月3日晚間9時45分許，駕駛車號８２５
    ５－ＧＷ號自用小客車搭載洪琬琪，沿臺北縣三峽鎮○○路
    往樹林市方向行使，途經國慶路「北大ＭＢＡ」社區前時，
    本應注意行車速度不得超過時速50公里，並應注意車前狀況
    ，隨時採取必要之安全措施；而當時天氣晴、夜間有照明、
    路面乾燥無缺陷、無障礙物、視距良好，依乙○○之智識程
    度，並無不能注意之情事，其竟疏未注意車前狀況，且貿然
    以時速50公里以上之速度前進，適有林鳳嬌騎乘車號ＧＦＬ
    －１５６號重型機車搭載其婆婆李藍花妹同向行駛於乙○○
    右前方，亦疏未注意左方有無來車，即貿然違規左轉，致乙
    ○○駕駛之車輛右前方保險桿，因此撞擊林鳳嬌機車之左側
    車身腳踏板，致林鳳嬌、李藍花妹均人車倒地，林鳳嬌受有
    頭皮撕裂傷併腦水腫、二側肺鈍傷、左胸七根肋骨骨折併氣
    血胸、左橫膈併胃、脾、繫膜疝脫、胃破裂併敗血性休克、
    脾破裂、肝裂傷、骨盆骨折、左踝骨折、四肢多處瘀傷等傷
    害，雖送醫急救，仍於95年12月6日下午2時19分許不治死亡
    ，李藍花妹則受有低血容積休克、左下肢粉碎性骨折、左側
    腸股骨折、左側骨盆骨折合併血腫、頭部外傷併瀰漫性腦出
    血等傷害，經送醫施以左側膝下截肢及氣管切開手術後，仍
    始終昏迷、癱瘓，經長期臥床併呼吸器使用，致感染肺炎引
    發敗血性休克、心肺衰竭，於96年5月13日上午10時30分許
    不治死亡。乙○○於肇事後，在有偵查犯罪職權之公務員知
    悉其犯行前，即留在現場，向前來處理之臺北縣政府警察局
    三峽分局交通分隊警員自承肇事並接受裁判。
二、案經臺北縣政府警察局三峽分局移送臺灣板橋地方法院檢察
    署檢察官偵查起訴。
    理  由
壹、程序方面：
一、按被告以外之人於檢察事務官、司法警察官或司法警察調查
    中所為之陳述，與審判中不符時，其先前之陳述具有較可信
    之特別情況，且為證明犯罪事實存否所必要者，得為證據，
    刑事訴訟法第159條之2定有明文。除了必須為證明犯罪事實
    之必要者（即「必要性」要件）外，所謂「具有較可信之特
    別情況」（即「可信性」要件），應就詢問有無出於不正方
    法、陳述是否出於非任意性、該等筆錄之記載與錄音或錄影
    內容是否相符、接受詢問而為陳述之原因等各項客觀事實，
    為整體之判斷與考量。本案證人洪琬琪係被告女友，於95年
    12月3日晚間9時45分許事故發生後，於隔日（4日）0時22分
    許，即接受警察詢問時；且證人洪琬琪於原審交互詰問時，
    對辯護人詰問「當日被告開車之時速」，為何陳述與警詢不
    一致，洪琬琪僅泛稱因為當時很害怕，有點不知該如何回答
    ，隨便說說，並未具體指出：警方詢問有出於不正方法、其
    陳述出於非任意性。是證人洪琬琪先前於警詢之陳述，未權
    衡利害下之自然陳述，其虛偽之可能性偏低，應認具有較為
    可信之特別情況，且為證明犯罪事實存否所必要，依刑事訴
    訟法第159條之2規定，自有證據能力。
二、本件認定事實所引用之本件卷內所有卷證資料（包含人證與
    文書證據、物證等證據），並無證據證明係公務員違背法定
    程序所取得；而檢察官、被告乙○○及其辯護人於審判期日
    對法院提示之卷證，除辯護人表示證人警詢無證據能力外，
    餘均表示沒意見等語，且卷內之文書證據，亦無刑事訴訟法
    第159條之4之顯有不可信之情況與不得作為證據之情形。綜
    上，依刑事訴訟法第159條至159條之5之規定，本件認定事
    實所引用之本件卷證所有證據（包含人證與文書證據、物證
    等證據），均有證據能力，合先敘明。
貳、實體方面：
一、訊據被告坦承於95年12月3日晚間9時45分許，駕駛車號８２
    ５５－ＧＷ號自用小客車搭載洪琬琪，沿臺北縣三峽鎮○○
    路往樹林市方向行駛，行經國慶路「北大ＭＢＡ」社區前時
    ，與同向由林鳳嬌騎乘、搭載李藍花妹之車號ＧＦＬ－１５
    ６號重型機車發生碰撞，林鳳嬌、李藍花妹因此人車倒地，
    經送醫急救，林鳳嬌於95年12月6日下午2時19分許不治死亡
    ，李藍花妹則因此受有低血容積休克、左下肢粉碎性骨折、
    左側腸股骨折、左側骨盆骨折合併血腫、頭部外傷併瀰漫性
    腦出血等傷害，左側膝下並經截肢，嗣於96年5月13日上午
    10時30分許，因肺炎引發敗血性休克、心肺衰竭而死亡等情
    不諱，惟矢口否認有何過失致死犯行，辯稱：本件撞擊雙方
    都有責任，駕車經過案發地點前並未超速，我以時速50公里
    之速度貼著道路中央之分向限制線，欲緩緩超過右前方由林
    鳳嬌騎乘之機車，惟林鳳嬌竟突然快速左轉侵入被告車道，
    因此撞上被告車輛之右前車頭，為肇事主因；被告駕車並未
    違反道路交通安全規則第93條、第94條第3項所定之注意義
    務，對於林鳳嬌、李藍花妹之死亡結果不具可歸責性，自無
    須負擔過失致死之刑事責任；又李藍花妹死亡日期距離車禍
    發生已近半年，其因車禍所受傷勢早於96年1月15日治療完
    畢，嗣因肺炎及其他呼吸器官發生問題才轉住聖保祿醫院，
    終因肺炎併發敗血性休克致心肺衰竭死亡，與被告當日之駕
    車行為無關；現場無煞車痕跡，原審將可能之撞擊點至被告
    停車之距離34.4公尺，誤為煞車距離，本件撞擊後，被告先
    往對向車道，再慢慢開到旁邊，所以34.4公尺距離是有問題
    的云云。經查：
  (一)被告於95年12月3日晚間9時45分許，駕駛車號８２５５－Ｇ
    Ｗ號自用小客車搭載洪琬琪，沿臺北縣三峽鎮○○路往樹林
    市方向行駛，行經國慶路「北大ＭＢＡ」社區前時，與同向
    由林鳳嬌騎乘、搭載李藍花妹之車號ＧＦＬ－１５６號重型
    機車發生碰撞，林鳳嬌、李藍花妹因此人車倒地，經送醫急
    救，林鳳嬌於95年12月6日下午2時19分許不治死亡，李藍花
    妹則因此受有低血容積休克、左下肢粉碎性骨折、左側腸股
    骨折、左側骨盆骨折合併血腫、頭部外傷併瀰漫性腦出血等
    傷害，左側膝下並經截肢，始終癱瘓、昏迷，於96年2月2日
    自恩主公醫院出院後，同日轉入聖保祿醫院，嗣於96年5月
    13日上午10時30分許，因肺炎引發敗血性休克、心肺衰竭而
    死亡等事實，為被告自承不諱，並有道路交通事故現場圖、
    道路交通事故調查報告表(一)(二)、亞東紀念醫院診斷證明書、
    恩主公醫院診斷證明書、聖保祿醫院死亡證明書及診斷證明
    書、恩主公醫院96年12月3日（９６）恩醫事字第1611號函
    暨檢送之病歷資料各1份及現場、車損照片共18張在卷可稽
    （見95年度相字第1678號相驗卷第22頁至第33頁，96年度偵
    字第365號偵查卷第40頁、第41頁，原審卷第111頁、第11 2
    頁、第149頁至第159頁）。而林鳳嬌確因本案車禍死亡乙節
    ，復經臺灣板橋地方法院檢察署檢察官率同檢驗員相驗明確
    ，另製有勘驗筆錄、相驗屍體證明書及法醫驗斷書各1份附
    卷供憑（見上開相驗卷第48頁至第58頁），堪以認定。
  (二)證人即案發時任職臺北縣政府警察局三峽分局偵查隊鑑識組
    之員警林良謀於原審證稱：案發後我有親自比對兩車之撞擊
    位置、拍照並據此製作卷附之臺北縣政府警察局三峽分局現
    場勘查報告等語明確（見原審卷第93頁、第94頁）。而觀諸
    證人林良謀所拍攝之撞擊位置比對照片（見上述相驗卷第75
    頁至第87頁），被告駕駛之車號８２５５－ＧＷ號自用小客
    車右前保險桿凹損有血跡，前擋風玻璃破裂，林鳳嬌騎乘之
    ＧＦＬ－１５６號機車則左側車身腳踏板處受損凹陷，後輪
    軸心斷裂，經實際測量、比對結果，被告車輛右前保險桿凹
    損遺留血跡處，與林鳳嬌機車左側車身腳踏板受損凹陷處之
    高度相符，足認確為兩車之撞擊點無訛。
  (三)再者，本案車禍地點為柏油路面，案發當時天氣晴、路面乾
    燥乙節，業據前述道路交通事故調查報告表(一)記載明確（見
    上開相驗卷第23頁）。又查車禍發生後，遺留在現場之第1
    灘血跡，距離被告完全煞停之位置，二者相隔約34.4公尺；
    縱使被告車子撞到被害人後，車輛往左偏，被告為避免車子
    停路中間，妨礙交通，再向右開往路邊，扣除最後一段開往
    路邊之距離9.1公尺，煞車距離亦有25.3公尺（34.4公尺－
    9.1公尺＝25.3公尺），有道路交通事故現場圖在卷可憑（
    見上開相驗卷第22頁）。依交通部於62年5月4日公告之「一
    般公路汽車煞車距離、行車速度對照表」所示，如以時速50
    公里在鋪設瀝青、乾燥之3年以上道路煞車，其煞車距離約
    為14.1公尺，如以時速60公里在相同道路上煞車，所需煞車
    距離則約為20.2公尺，又路面修築年限越新，所需之煞車距
    離越短，且近年來汽車工業技術日新月異，煞車設計越趨精
    良，相同車速下之煞車距離必定短於上開標準；然被告於碰
    撞後，竟需25.3公尺始能煞停，最後停車距離距現場之第1
    灘血跡高達34.4公尺，顯然被告當時行車速度必然高於每小
    時50公里，要屬超速行車無訛，此觀諸證人即當日被告所搭
    載之洪琬琪於警詢中亦供稱：「（…當時你所乘坐的車子時
    速是多少？）…50至60公里左右。」等語，實彰甚明。被告
    雖辯稱：車禍發生前我行車速度為時速50公里，發現前方由
    林鳳嬌騎乘之機車有搖搖晃晃情形，就減速為時速40公里云
    云，證人洪琬琪於原審96年11月13日審理時，亦為相同之證
    述，並稱：「（…你在三峽分局的交通分隊對警察陳述『我
    男朋友乙○○在撞擊的時候有做閃避動作。但來不及煞車，
    時速50至60公里左右』，為何與你今天陳述的不一樣？）因
    為當時我很害怕，有點不知該如何回答，隨便說說。」云云
    。然查：苟被告於兩車碰撞時已將速度減為時速40公里，依
    前揭「一般公路汽車煞車距離、行車速度對照表」所示，在
    修築年限不同之乾燥瀝青路面，僅須7點4公尺至9公尺即足
    以煞停，縱使當時路面潮濕，煞車距離亦僅須8點8公尺至10
    點5公尺，絕無可能碰撞後猶須25.3公尺始能煞停，足認被
    告及證人洪琬琪辯稱：被告駕車並未超速，碰撞時時速為40
    公里云云，洵與事實不符，要屬卸責及迴護被告之虛詞，無
    足採信；證人洪琬琪於警詢中所稱：被告當時車速超過時速
    50公里乙節，始為事實。至被告於本院所辯：現場無煞車痕
    跡，原審將可能之撞擊點至被告停車之距離34.4公尺，誤為
    煞車距離；惟查可能之撞擊點至被告停車處，距離為34.4公
    尺，被告並不爭執；再依前所述被告車子撞到被害人後，車
    輛往左偏，被告為避免車子停路中間，妨礙交通，再向右開
    往路邊，扣除最後一段開往路邊之距離9.1公尺，煞車距離
    亦有25.3公尺，而衡之常情，車子發生碰撞，理性駕駛人均
    會立即煞停，以減少車子衝撞造成更重大損害，如25.3公尺
    非煞車距離，則被告發生車禍，又不立即煞停，其開車心態
    更屬可怕。
  (四)按行車速度，依速限標誌或標線之規定，無速限標誌或標線
    者，應依下列規定：（一）行車時速不得超過五十公里。但
    在未劃設車道線、行車分向線或分向限制線之道路，或設有
    快慢車道分隔線之慢車道，時速不得超過四十公里。（二）
    行經設有彎道、坡路、狹路、狹橋、隧道、學校、醫院標誌
    之路段、道路施工路段、泥濘或積水道路、無號誌之交岔路
    口及其他人車擁擠處所，或因雨霧致視線不清或道路發生臨
    時障礙，均應減速慢行，作隨時停車之準備。道路交通安全
    規則第93條第1項第1款、第2款分別定有明文。次按，汽車
    行駛時，駕駛人應注意車前狀況及兩車併行之間隔，並隨時
    採取必要之安全措施；汽車行駛至無號誌或號誌故障而無交
    通指揮人員指揮之交岔路口，支線道車應暫停讓幹線道車先
    行。未設標誌、標線或號誌劃分幹、支線道者，少線道車應
    暫停讓多線道先行；車道數相同時，轉彎車應暫停讓直行車
    先行；同為直行車或轉彎車者，左方車應暫停讓右方車先行
    ，但在交通壅塞時，應於停止線前暫停與他方雙向車輛互為
    禮讓，交互輪流行駛；道路交通安全規則第94條第3項、第
    102 條第1項第2款，亦有明定。被告為汽車駕駛人，領有合
    格之駕駛執照，自應熟稔並遵守上開規定。被告於原審96年
    11月13日審理時，已供陳：在200公尺前，就已看到林鳳嬌
    騎乘機車在其前方搖搖晃晃等情不諱（見原審卷第97頁），
    而案發地點行車速限為時速50公里，當時天氣晴、夜間有照
    明、路面乾燥無缺陷、無障礙物、視距良好乙節，復據前揭
    道路交通事故調查報告表(一)記載綦詳，依被告之智識程度，
    並無不能注意之情事，其既已見林鳳嬌騎乘機車行駛之前方
    ，自應小心注意，隨時採取必要之安全措施，然被告竟疏未
    注意，反貿然以時速50公里以上之速度超速駕車，因此與林
    鳳嬌騎乘之機車發生碰撞，其駕車行為自有過失，甚為明確
    。本件經臺灣省臺北縣區車輛行車事故鑑定委員會鑑定，結
    果亦同前開認定，復有該委員會96年2月13日北縣鑑字第０
    ９５５１８１９６４號鑑定意見書附卷供參（見上開相驗卷
    第99頁至第101頁）。至於臺灣省車輛行車事故覆議鑑定委
    員會府覆議字第９６１０６４１號覆議意見書雖僅認定被告
    駕車未注意車前狀況為肇事次因，並未提及被告有超速駕車
    之違規情節（見原審卷第73頁、第74頁），然觀諸該份覆議
    意見書，其既未說明證人洪琬琪於警詢中所述被告車速為五
    、六十公里之情節有何不可採信之處，又未依原審函詢內容
    ，就本案道路交通事故現場圖所繪製之刮地痕、煞車痕、血
    跡、液跡、散落物等位置以及兩車撞擊點比對照片等證據，
    進行研判被告車輛是否超速行駛，自不能僅因該份覆議意見
    書未提及被告超速行車乙節，即逕為有利於被告之認定。
  (五)又查李藍花妹因本案車禍，受有低血容積休克、左下肢粉碎
    性骨折、左側腸股骨折、左側骨盆骨折合併血腫、頭部外傷
    併瀰漫性腦出血等傷害，經送醫施以左側膝下截肢及氣管切
    開手術後，仍始終昏迷、癱瘓，經長期臥床併呼吸器使用，
    致感染肺炎引發敗血性休克、心肺衰竭，於96年5月13日上
    午10時30分不治死亡之事實，除有前述恩主公醫院診斷證明
    書、聖保祿醫院死亡證明書及診斷證明書、恩主公醫院96年
    12月3日（９６）恩醫事字第1611號函暨檢送之病歷資料各1
    份在卷可稽外，另據被害人家屬即李藍花妹之子甲○○於原
    審審理時陳稱：李藍花妹自車禍住進恩主公醫院後，就呈植
    物人狀態，從來沒再講過話或醒來，從恩主公醫院出院同日
    就轉入聖保祿醫院，之後均在呼吸照護病房或加護病房，迄
    死亡前才按習俗接回家裡等情綦詳（見原審卷第96頁），足
    認李藍花妹所受傷勢實屬嚴重，自其死亡結果客觀觀察，如
    前無本案車禍之發生，李藍花妹當不致長期臥床併呼吸器使
    用，終因感染肺炎引發敗血性休克、心肺衰竭，於96年5 月
    月13日上午10時30分許不治死亡，是以被告之過失駕車行為
    與李藍花妹之死亡結果間具有相當因果關係，甚為明確（最
    高法院90年臺上字第5164號判決意旨參考）。被告辯稱：李
    藍花妹於96年1月15日轉入恩主公醫院普通病房，足認其因
    車禍所受傷勢已經治療完畢，其嗣因肺炎併發敗血性休克致
    心肺衰竭死亡，與被告當日之駕車行為無關云云，洵屬卸責
    之虛詞，無足憑信。至於林鳳嬌因本案車禍送醫急救後，於
    95年12月6日下午2時19分許不治死亡乙節，業如前述，則被
    告之過失駕車行為與林鳳嬌之死亡結果具有相當因果關係，
    亦堪以認定。
  (六)本案車禍撞擊點，乃在被告車輛右前保險桿與林鳳嬌機車左
    側車身腳踏板處，業經原審審認如上，且觀諸證人林良謀所
    拍攝之撞擊位置比對照片（見同上相驗卷第82頁、第84頁）
    ，足認林鳳嬌騎乘機車亦有未注意左方有無來車，即貿然違
    規左轉，同為本件車禍發生之原因。然林鳳嬌對於車禍之發
    生雖亦有過失，惟此僅係量刑時之參考，及被害人之繼承人
    請求民事損害賠償時有無過失相抵之問題而已。被告既已發
    覺林鳳嬌騎乘機車行駛於前方，如其小心駕駛，隨時採取必
    要安全措施，當能避免車禍之發生，惟被告竟仍超速行車，
    致其車輛右前方保險桿直接撞及林鳳嬌機車左側車身腳踏板
    處，可見被告超速駕車復未隨時採取必要安全措施確為肇事
    原因，自不得以林鳳嬌亦有過失為由，即逕解免被告之過失
    罪責。被告辯稱：其對於本案車禍之發生無可歸責事由云云
    ，洵屬卸責之詞，委無可採。
  (七)綜上所述，本案事證明確，被告犯行堪以認定。
二、核被告所為，係犯刑法第276條第1項之過失致死罪。起訴書
    未及審酌李藍花妹已於96年5月13日因本案車禍死亡，逕認
    就李藍花妹部分被告係犯刑法第284條第1項後段之過失傷害
    致重傷害罪云云，容有未洽，惟檢察官業於原審96年12月11
    日審理時，當庭擴張此部分犯罪事實及變更起訴法條為刑法
    第276條第1項之過失致死罪，本院自應以檢察官到庭變更之
    所犯法條為起訴法條，無庸再就被告過失致李藍花妹死亡之
    犯罪事實變更起訴法條。被告以一過失行為致林鳳嬌、李藍
    花妹均發生死亡結果，為同種想像競合犯，應依刑法第55條
    規定，從情節較重之過失致林鳳嬌死亡一罪處斷。再按刑法
    第62條所謂自首，祇以犯人在其犯罪未發覺前，自行向該管
    公務員申告其犯罪事實，而接受裁判為已足，至於嗣後對於
    犯行有所辯解，乃辯護權之行使，不能據此即認其先前之自
    首失其效力（最高法院92年度臺上字第7254號判決採同一意
    旨），經查被告於肇事後，在有偵查犯罪職權之公務員知悉
    其犯行前，即留在現場，向前來處理之臺北縣政府警察局三
    峽分局交通分隊警員自承肇事並接受裁判，有肇事人自首情
    形紀錄表在卷可佐（見偵查卷第36頁），則被告雖對於其有
    無過失一事有所爭執，惟此要屬被告於刑事訴訟程序上行使
    辯護權之範疇，揆諸前揭說明，仍認其符合自首要件，應依
    刑法第62條前段規定，減輕其刑。
三、原審調查後認事證明確，依刑法第276條第1項、第55條、第
    62條前段，刑法施行法第1條之1，並審酌被告超速行車，且
    未注意車前狀況，駕駛態度輕忽，造成被害人家庭因此痛失
    2位親人不可挽回之重大損害，又虛詞掩飾部分犯行，且迄
    未與被害人家屬達成和解（迄至本院言詞辯論終結前，被害
    人家屬僅領取強制責任險賠償），惟被害人林鳳嬌騎乘機車
    亦有過失，此同為車禍發生原因，兼以被告素行尚屬良好等
    一切情狀，量處有期徒刑1年。又說明被告犯罪時間在96年4
    月24日以前，所犯之罪並無中華民國九十六年罪犯減刑條例
    第3條所列情形，爰依該條例第2條第1項第3款、第7條、第9
    條之規定，減其刑期二分之一，為有期徒刑6月，並依刑法
    第41條第1項前段規定，諭知易科罰金之折算標準。經核原
    判決除將可能之撞擊點至被告停車之距離34.4公尺，誤為煞
    車距離（應扣除最後一段開往路邊之距離9.1公尺，實際煞
    車距離為25.3公尺），對其他事實之認定及法律之適用，並
    無違誤，量刑亦稱允當，且實際煞車距離為25.3公尺，誤為
    34.4公尺，並不影響被告有過失之認定。是本件被告上訴否
    認犯罪，辯稱並無過失；檢察官循被害人家屬之請求主張被
    告過失行為，致告訴人喪失2位至親，其犯後態度不佳，機
    車駕駛人林鳳嬌應無過失云云，均屬無據。是依前揭各項說
    明，檢察官及被告之上訴，均無理由，應駁回之。
據上論斷，應依刑事訴訟法第368條，判決如主文。
本案經檢察官呂建昌到庭執行職務。
中    華    民    國    97    年    6     月    24    日
                刑事第十三庭  審判長法  官  曾德水
                                    法  官  談  虎
                                    法  官  梁耀鑌
以上正本證明與原本無異。
不得上訴。
                                    書記官  莊淑茹
中    華    民    國    97    年    6     月    26    日
附錄本案論罪科刑法條全文
刑法第276條第1項：
因過失致人於死者，處二年以下有期徒刑、拘役或二千元以下罰
金。


司法院資訊處製作；財團法人民間司法改革基金會備份。
